臺灣高等法院刑事判決
上　訴　人　臺灣板橋地方法院檢察署檢察官
被　　　告　甲○○
選任辯護人　洪明聰律師
被　　　告　乙○○
上列上訴人因被告偽造文書等案件，不服臺灣板橋地方法院85
年訴字第2977號，中華民國87年4月30日第一審判決（起訴案號
：臺灣板橋地方法院檢察署84年偵字第8803號、85年偵字第7697
號、第16297號），提起上訴，經判決後，由最高法院第四次發
回更審，本院判決如下：
    主  文
上訴駁回。
    理  由
一、公訴意旨略以：緣丙○○（因時效完成，經臺灣臺北地方法
    院檢察署93年偵緝字第465號為不起訴處分）係已故黃新硎
    （於民國80年10月9日死亡）及其繼室陳葵仙之養女，陳葵
    仙於民國（下同）78年10月16日過世後，由其同寅梁學基將
    陳葵仙放於監察院保險箱內之物品整理，計有價值新臺幣（
    下同）2千餘萬元之各公司股票106張（含華新麗華電線電纜
    股份有限公司20張、中福紡織股份有限公司10張、太平洋建
    設股份有限公司10張、華夏海灣塑膠股份有限公司5張、新
    竹區中小企業銀行股份有限公司2張、臺鳳股份有限公司3張
    、臺灣水泥股份有限公司10張、中興紡織廠股份有限公司19
    張、臺灣苯乙烯股份有限公司11張、歌林股份有限公司6張
    、環球水泥股份有限公司10張）、存款新臺幣（下同）3百
    餘萬元之存摺11本（中國農民銀行帳號95177號帳戶227萬元
    、臺北郵局100支局帳號293 -3帳戶29萬零205元、臺灣土地
    銀行帳號152585號帳戶365元、帳號5568-1號帳戶710元、帳
    號000000 -0號帳戶8550元、華僑商業銀行帳號10446號帳戶
    94元、帳號16574號帳戶5百元、中國國際商業銀行帳號0762
    09號帳戶776元、臺灣銀行帳號000000000000號帳戶1千元、
    合作金庫帳號10820-1號帳戶1043元、世華聯合商業銀行帳
    號0000000號帳戶106萬4240元）、現金50餘萬元、土地及建
    物所有權狀（含陳葵仙所有之中和市○○○段外南勢角小段
    272-231地號、272-232地號、272-233地號、272-11地號、
    永和市○○○○○段頂溪洲小段205-109地號、205-184地號
    等土地、臺北縣中和市○○路440號、440-1號、440-2號、
    442號、442-1號、442-2號、442-3號、臺北縣永和市○○路
    680巷10號等房屋，黃新硎所有之臺北縣中和市○○路440
    -3號、438號、438-3號等房屋）、金項鍊、戒指、手錶、銀
    行保管箱鑰匙及黃新硎之印鑑章12枚等物，裝入大型行李箱
    ，於同年12月1日交由其夫黃新硎簽收保管，當時丙○○亦
    在場，嗣因黃新硎身有重病，乃交由其三子黃斯鴻（已於82
    年1月1日死亡）置放於臺北縣永和市○○路168巷4號3樓居
    所代為保管，丙○○知悉上情後，乃於79年1月12日上午8時
    許，與張啟明前往上開地點，將上開行李箱取走，丙○○、
    張啟明隨即共同詐領存款、變賣股票，並與建商甲○○及代
    書乙○○，共同意圖為自己不法之所有，以偽造文書之方式
    ，(1)偽造78年10月16日黃新硎與丙○○就陳葵仙遺產之分配
    協議書，將陳葵仙遺產中不動產部分全部分配予丙○○，(2)
    偽造黃新硎於79年6月22日將其所有坐落臺北縣中和市○○
    路440-3號房地贈與丙○○之贈與契約，(3)偽造黃新硎於80
    年6月29日將中和市南勢角外南勢角小段272-230地號土地及
    其上門牌號碼臺北縣中和市○○路438、438-3號房屋賣予甲○○之買賣所有權移轉契約書，將黃新硎所有上述房地以贈
    與或買賣方式移轉所有權在丙○○或甲○○名下，再由乙○○以代理人身分，製作繼承登記申請書及贈與、買賣所有權
    移轉契約書，持向臺北縣中和市地政事務所辦理繼承登記及
    所有權移轉登記，使該管公務員將此不實之事項，登載於其
    職務上所掌之公文書即土地登記簿或建築改良物所有權登記
    簿，詐得上開不動產，足生損害於政府對土地及建物登記之
    公信力及黃新硎之繼承人繼承權利，因認張啟明、甲○○、
    乙○○共同涉有刑法第216條、第210條、第214條、第339
    條第1項罪嫌云云（張啟明業於95年8月3日死亡，經本院93
    年重上更(三)字第238號判決公訴不受理）。
二、按犯罪事實應依證據認定之，無證據不得認定犯罪事實。又
    不能證明被告犯罪者，應諭知無罪之判決，刑事訴訟法第15
    4條第2項、第301條第1項分別定有明文。另事實之認定，應
    憑證據，如未能發現相當證據，或證據不足以證明，自不能
    以推測或擬制之方法，為裁判基礎（參看最高法院40年臺上
    字第86號判例）；且認定犯罪事實所憑之證據，雖不以直接
    證據為限，間接證據亦包括在內，然而無論直接證據或間接
    證據，其為訴訟上之證明，須於通常一般之人均不致有所懷
    疑，而得確信其為真實之程度者，始得據為有罪之認定，倘
    其證明尚未達到此一程度，而有合理之懷疑存在而無從使事
    實審法院得有罪之確信時，即應由法院為諭知被告無罪之判
    決（參看最高法院76年臺上字第4986號判例）。末按刑法上
    之共同正犯，以有犯意連絡及行為分擔為要件。所謂犯意連
    絡乃指以自己共同犯罪之意思而參與犯罪或謀議，故而共同
    正犯之行為人必先具有共同犯罪之「認識」而後方有犯意連
    絡之可言。
三、公訴人認被告甲○○、乙○○共同涉有前揭罪嫌，無非係以
    ：(1)陳葵仙財產分配協議書書立日期為78年10月16日，當日
    為陳癸仙死亡之日，正忙於辦理喪事，豈有餘暇為遺產之事
    訂立協議書，且丙○○當時人在國外，直至同年10月18日始
    返抵臺灣，自無可能於上述日期簽立該協議書；(2)黃新硎於
    79年5月30日因發見丙○○假冒其名義冒領退職金，而致函
    國民大會秘書處說明實情，並於79年7月18日書立遺囑，明
    示其財產應由子女均分，且註明「以後贈與無效」等語，自
    無可能事後再將房地贈與或授權丙○○處理之理；(3)丙○○
    當時年方20餘歲，並無社會經驗，上開犯行顯非一人所能獨
    為，必係與被告甲○○、乙○○共同為之，為其主要論據。
四、被告甲○○、乙○○均堅決否認有上揭犯行，被告甲○○辯
    稱：(1)臺北縣中和市○○○段外南勢角小段272-231地號、
    272-232地號、272-233地號、272-11地號之土地及其上建物
    即台北縣中和市○○路440號、442號房屋，原為陳葵仙所有
    ，陳葵仙去世後由丙○○繼承，另永和市○○○○○段頂溪
    洲小段73-263地號、73-264地號（重測後改為國光段474地
    號及476地號）土地及其上建物即門牌號碼台北縣永和市○○路680巷10號房屋，為黃新硎所有，授權丙○○處理。伊
    係冠維建設股份有限公司（下稱冠維公司）總經理，為實際
    負責人，與丙○○原不認識，因有土地在黃新硎上開73-2
    63地號旁，欲購地建屋，經查閱土地謄本，得悉所有權人為
    黃新硎，乃查閱電話簿後輾轉與丙○○取得連繫，丙○○提
    出授權書、印鑑證明、稅單、權狀等相關資料，經代書乙○○核閱後認文件俱全無誤，在不動產交易實務，均以授權書
    及印鑑證明、印鑑章、身分證影本為取信文件，伊已盡注意
    義務，因而與丙○○洽談買賣事宜，且丙○○表示不單獨出
    售土地，如有意購買必須連同73-264地號土地及臺北縣中和
    市○○○段外南勢角小段272-231地號、272-232地號、272-
    233地號、272-11地號之土地一併購買，經數度協商，以總
    價款4070萬元成交，增值稅由伊負擔，雙方於80年5月6日訂
    立不動產買賣契約書，伊實付價款4419萬5017元，伊不知丙○○與黃新硎間有遺產繼承糾紛。(2)北縣中和市○○路438
    、438-3號房屋，係因合建不成，丙○○又不願退還保證金
    ，始改為買賣，伊以9百萬元購買價格並不低廉，且迄今仍
    未使用，造成損失。(3)土地價款以人頭戶分散存款，係張啟
    明所為，與伊無關，因丙○○係合約上之當事人，故支票指
    明其為受款人乃習慣作法，且土地大部分登記為丙○○名義
    ，登記為黃新硎者僅15坪，價款中以現金付款之部分已足夠
    支付黃新硎所得，另合建部分因起初並無涉及支付價金問題
    ，嗣於81年5月20日改為買賣時，黃新硎即已去世，故支付
    買賣價金之支票自不可能指明由黃新硎收受。(4)告訴人指黃
    新硎於80年9月16日與第三人張憲章就景平路438號房屋簽訂
    租約，將438號1樓出租予張憲章，然伊並不知所謂續約之事
    ，張憲章亦到庭證稱訂約和續約都是黃新硎的兒子黃斯鴻簽
    訂，足證該租約係黃斯鴻擅為，與伊無涉。被告乙○○辯稱
    ：(1)依一般代書業務經辦系爭案件，伊既未經手丙○○之價
    金，丙○○存款之人頭戶亦與伊無關。(2)伊係代書，於80年
    5月間受冠維公司委託，辦理該公司與丙○○間土地買賣過
    戶事宜，因丙○○表示尚有4筆正在辦理繼承中之土地欲一
    併出賣，乃委託伊辦理相關土地之繼承登記，並提出遺產稅
    繳款書、授權書及陳葵仙與黃新硎2人就名下所有不動產互
    不繼承協定書等相關資料，伊依據前開資料製作陳葵仙財產
    分配協議書，因陳葵仙係於78年10月16日死亡，繼承自是日
    開始，故而將前開遺產分配協議書之日期填載為78年10月16
    日，且遺產稅繳款書上載明納稅義務人僅黃新硎、丙○○2
    人，戶籍謄本亦僅記載黃新硎與丙○○2人，伊不知尚有其
    他繼承人。(3)伊於80年5月間辦理系爭案件，距告訴人提出
    告訴已約隔3年之久，且執業10餘年，經辦案件甚多，加以
    部分案件由助理承辦，無法清楚記憶每件案件，伊在偵查中
    供述前後略有不一，係因記憶有誤之故。(4)不動產交易實務
    上，本人以書面授權他人處理不動產，並以印鑑證明其授權
    之合法，相當平常，本案依授權書形式觀察，其內確載有黃
    新硎授權丙○○處理房地，既有印鑑章，任何第三者均會相
    信授權書為真正，伊信任授權書之合法效力，並不違背經驗
    法則及民法委任章之規定等語。
五、經查：
１、陳葵仙於78年10月16日去世後，其所有置放在監察院保險箱
    之物品，由梁學基整理保管，於同年10月17日下午2時清理
    辦公室內保險箱所有物品清冊，並於同年12月1日交予黃新
    硎點收，為此黃新硎曾親筆出具書函表示請梁學基等人以後
    勿再干涉其家務，並委由丙○○全權處理相關事宜，有黃新
    硎出具之書函可稽（見84年偵字第8803號卷─下稱8803號卷
    ，第108頁）及陳葵仙辦公室內保險箱所有物品清冊可按（
    見8803號卷第29頁至第31頁）。
２、卷附丙○○、黃新硎關於陳葵仙之「遺產分割協議書」，被
    告乙○○坦承係其為丙○○所代擬，其後立書人「黃新硎」
    、「丙○○」之簽名，亦係被告乙○○代寫，惟否認印章係
    其蓋用，辯稱其僅係代為擬稿，嗣由丙○○帶回用印，遺產
    分割日期填寫78年10月16日，係因該日係繼承開始之日等語
    。經查：(1)「遺產分割協議書」上黃新硎之印文，經比對與
    黃新硎76年11月27日申請印鑑變更登記之印鑑印文相符，有
    臺北縣中和市戶政事務所95年2月17日北縣中戶字第0950001
    284號函檢附之黃新硎印鑑變更登記申請書影本可稽（附本
    院更三審卷），而該份印鑑係黃新硎本人申請變更，有上開
    印鑑變更申請書影本可憑，上開「遺產分割協議書」上既蓋
    用黃新硎之印鑑印文，形式上堪認文書為真正。(2)依前開陳
    葵仙與黃新硎之「夫妻財產劃分協定書」，雖內載黃新硎、
    陳葵仙，將來發生繼承問題之時，互相拋棄繼承權等語（見
    偵字第7697號卷第62頁），惟僅係指關於不動產之部分，互
    相拋棄繼承，此由整段文字「上列建築改良物合併變更並劃
    分之，新硎、葵仙均分別各保有財產之所有權、管理權及使
    用收益權。如將來發生繼承問題之時，互相拋棄繼承權」等
    語可知，有「夫妻財產劃分協定書」附卷可按（見偵字第76
    97號卷第62頁），是上開陳葵仙之「遺產分割協議書」，其
    中不動產部分皆由丙○○繼承，股票、現金非屬不動產，由
    丙○○與黃新硎共同繼承，即與上開黃新硎、陳葵仙之「夫
    妻財產劃分協定書」之意旨不違，堪認「遺產分割協議書」
    實質真正。茲「遺產分割協議書」形式上既屬真正，實質上
    真正亦無可置疑，自難指被告甲○○、乙○○與丙○○、張
    啟明共同偽造。(3)又依被告乙○○庭呈附卷之北縣永稅財
    遺繳字第65號遺產稅繳款書與臺北縣稅捐稽徵處科處之違反
    遺產及贈與稅法罰鍰收據觀之，其上確實均載明納稅義務人
    僅黃新硎、丙○○2人（見偵字第23465號卷第83頁），再依
    78 年12月7日臺北縣永和市戶政事務所核發之戶籍謄本記載
    陳葵仙之親屬繼承表上僅有丙○○與黃新硎2人（見偵字第
    7697號卷第88頁），益見被告乙○○確係依丙○○提供之前
    開資料據以製作遺產分配協議書無訛。(4)被告乙○○係於80
    年5月間，受丙○○之託辦理繼承登記並製作陳葵仙「遺產
    分配協議書」，已據同案被告張啟明供明在卷，被告乙○○
    既依丙○○所提供之前開資料而為辦理，而被告乙○○與丙○○如有偽造「遺產分配協議書」之故意，依經驗法則，任
    何人均知陳葵仙死亡當日不可能立即分配遺產，丙○○復係
    於陳葵仙死亡後78年10月18日始返國奔喪，有丙○○之入出
    境資料在卷可稽，丙○○亦知之甚明，而偽造其他遺產分配
    期日實易如反掌，其等如欲偽造該份文書，豈會至愚而偽造
    陳葵仙死亡之日為遺產分配日，顯見被告乙○○所辯因繼承
    自是日開始，故而將前開遺產分配協議書之日期填載為78年
    10 月16日，應屬可信。是以尚難據此即遽認其有偽造文書
    犯行並與丙○○間有犯意聯絡。(5)黃新硎於79年7月18日雖
    立遺囑，明示其財產應分配予其親生子女8人及「以後贈與
    無效」等語，惟前開遺囑書立時僅黃新硎友人黃秀棻、江瑞
    普、黃伯元及黃新硎之子黃斯鵬在場等情，業據證人黃秀棻
    於原審審理時到庭證述黃新硎當時頭腦還算清楚，只是人有
    點遲鈍，遺囑上之簽名是他本人簽的，其等扶起他，他很勉
    強才簽名，當時他手會顫抖，所以請他人代寫遺囑等語（見
    原審卷第165頁），然審視該遺囑上『黃新硎』之簽名與「
    以後贈與無效」之筆跡大不相同，故證人黃秀棻證述是黃新
    硎本人簽的，尚值商榷，更何況被告甲○○、乙○○當時既
    不在現場，復非繼承之利害關係人，自無可能知悉黃新硎另
    立遺囑及前開遺囑內容，檢察官以黃新硎所立之前開遺囑，
    認定被告甲○○、乙○○等人應知悉黃新硎不可能事後再將
    房地贈與或授權丙○○處理，尚屬無據。
３、陳葵仙與黃新硎約定夫妻分別財產，有臺灣臺北地方法院板
    橋分院（嗣改制為臺灣板橋地方法院）74年3月1日北板分曜
    財登字第9797號公告及夫妻財產劃分協定書附卷可考（見偵
    字第7697號卷第55頁至第62頁），依該夫妻分別財產之公告
    ，系爭之臺北縣中和市○○路440-3號房屋、臺北縣中和市
    ○○路438號、438-3號房屋，係屬黃新硎所有。嗣黃新硎與
    陳葵仙訂立贈與協定將劃分黃新硎之臺北縣中和市○○路44
    0-3號房屋贈與丙○○，由丙○○取得該系爭建物之所有權
    、管理權、使用收益權，此有黃新硎與陳葵仙於74年1月簽
    之之「建築改良物贈與協定書」影本在卷可按（見上訴3179
    號卷第113頁），該協定書上黃新硎所蓋用之印文，經比對
    黃新硎於73年12月19日申請核給之印鑑證明之印文，互核相
    符，有臺北縣中和市戶政事務所95年2月17日北縣中戶字第
    0950001284號函檢附之黃新硎印鑑登記申請書影本可稽（見
    本院更三審卷第113頁），堪可認定上開黃新硎與陳蔡仙將
    系爭臺北縣中和市○○路440-3號建物贈與丙○○之協定書
    非虛。則被告甲○○逕向丙○○購買系爭臺北縣中和市○○
    路440-3號房屋，並由丙○○出具印鑑證明，交由被告乙○○辦理移轉登記，有建築改良物買賣所有權移轉契約書暨丙○○之印鑑證明影本、戶籍謄本影本附卷可稽（見偵字7697
    號卷第102頁至第109頁），即難認有何行使偽造私文書、使
    公務員登載不實或詐欺之犯行。
４、坐落臺北縣中和市○○○段外南勢角小段272-230地號土地
    應有部分2分之1及其上建物即門牌號碼臺北縣中和市○○路
    438號、438-3號房屋，係黃新硎所有，出售予被告甲○○，
    有80年9月26日土地登記申請書、土地、建築改良物買賣所
    有權移轉契約書影本、黃新硎印鑑證明在卷可按（見偵字76
    97號卷第110頁至第113頁背面），而上開黃新硎印鑑證明之
    印文，經比對與黃新硎76年11月27日申請印鑑變更登記之印
    鑑印文相符，有臺北縣中和市戶政事務所95年2月17日北縣
    中戶字第0950001284號函檢附之黃新硎印鑑變更登記申請書
    影本可稽（見本院更三審卷第114頁）；而上開272-230地號
    土地及門牌號碼臺北縣中和市○○路438號、438-3號房屋，
    經黃新硎授權丙○○處分，有黃新硎之授權書影本在卷可考
    （見原審卷第60頁），其上黃新硎之印文，經核與黃新硎76
    年11月27日申請印鑑變更登記之印鑑印文相符，有臺北縣中
    和市戶政事務所95年2月17日北縣中戶字第0950001284 號函
    檢附之黃新硎印鑑變更登記申請書影本可稽（見本院更三審
    卷第114頁）；且被告甲○○於80年7月22日，就上開房、地
    ，代表冠維公司與丙○○訂立合建契約書時，丙○○確實在
    國內，亦有丙○○之入出境資料附卷可稽（見本院更三審卷
    ）；再依該合約書第4條規定，於訂約日支付丙○○2百萬元
    保證金，並以另筆2百萬元保證金代繳土地增值稅179萬2838
    元，有合建契約書影本、土地增值稅繳款書影本附卷可稽（
    原審卷第121頁至第125頁）。按授權書、印鑑章、印鑑證明
    、所有權狀及身分證影本，均係不動產移登記所需之證件資
    料，被告甲○○若非丙○○提出黃新硎之授權書、印鑑章、
    印鑑證明等移轉登記所需之證件，不致與丙○○簽立合建契
    約，並支付保證金，復繳納土地增值稅，被告乙○○若非有
    上開證件，當不致提出蓋有黃新硎印鑑之土地登記申請書、
    土地建築改良物買賣所有權移轉契約書影本及黃新硎印鑑證
    明至地政機關辦理不動產產權變更，是丙○○既提出上開證
    件，洵難使交易之第三人疑其未經合法授權處理不動產移轉
    登記，自難認被告甲○○與丙○○訂立合約；乙○○辦理移
    轉登記，有偽造文書、詐欺之故意。況雙方嗣後解除合建契
    約，原本應將土地、房屋回復登記為黃新硎所有，丙○○並
    應退還收受之2百萬元保證金，惟經雙方協商，丙○○同意
    出售上開房地予冠維公司，冠維公司同意將鄰地興建之7層
    樓建物之Ａ棟7樓由丙○○取得，以抵充土地價款，有前開
    合建契約書末頁之增載事項可憑（見原審卷第124頁背面）
    ，嗣冠維公司因格局需要，於81年5月20日向丙○○以9百萬
    元購回上開7樓建物，亦有買賣契約書附卷可考（原審卷第
    126 頁、第127頁），並再支付丙○○5百萬元，有買賣契約
    書附件之支票影本可稽（原審卷第128頁），另4百萬元則以
    最初訂立合建契約時之2百萬元保證金、代繳土地增值稅179
    萬2838元及代墊款30萬抵充。均可證被告甲○○、乙○○與
    丙○○、張啟明並無偽造文書、詐欺之犯意聯絡。
５、再查被告甲○○與丙○○原不認識，因有土地在黃新硎所有
    坐落臺北縣永和市○○○○○段頂溪洲小段73-263地號旁，
    欲購地建屋，查閱土地謄本後得悉所有權人為黃新硎，再查
    閱電話簿後經被告張啟明通知而與丙○○取得連繫，此業經
    被告甲○○（見原審卷第44頁背面、第45頁）供述在卷，並
    據證人張啟明供稱係甲○○公司之業務經理打電話過來其接
    電話的等語（見原審卷第45頁背面）明確。丙○○就坐落臺
    北縣永和市○地段73-263、73-264地號土地（黃新硎所有）
    及臺北縣中和市○○○段外南勢角小段272-231地號、272-2
    32地號、272-233地號、272-11地號之土地及其上建物中和
    市○○路440號、442號房屋（陳葵仙遺產），分別以黃新硎
    代理人及陳葵仙繼承人之身分與甲○○訂約，總價款為4070
    萬元，有不動產買賣契約書在卷可稽（見偵字7697號卷第72
    頁至第73頁背面），價款並已如數開票給付，亦有丙○○、
    張啟明收受甲○○交付支票後簽名蓋章於契約書（見偵字
    7697 號卷第73頁背面、第75頁正背面），及支票影本可資
    佐證（見偵字7697號卷第77頁至第80頁），並有黃新硎80年
    5月16日授權書在卷可稽（見偵字7697號卷第76頁），該授
    權書上黃新硎所蓋用之印文，亦與前開黃新硎76年11月27日
    申請印鑑變更登記之印鑑印文相符，而丙○○不在國內時，
    亦授權張啟明代理其處理辦理移轉登記、收款、交屋、印鑑
    證明、遺產清冊中各銀行之除戶及提領等事項，有經北美事
    務協委員會駐羅安琪辦事處秘書認證之授權書附卷可按（見
    偵字7697號卷第65頁正、背面），即丙○○於告訴張啟明侵
    占案件偵查時，亦指訴稱上開契約是其本人所簽，金額完全
    正確，與證人（按即被告甲○○）部分沒問題等語（見偵字
    23465號卷第49頁），顯見被告甲○○與丙○○之上開不動
    產移轉登記，均有相關黃新硎之印鑑證明、授權書可查，並
    有支付相當對價，亦有契約書登載及支票影本附卷可按，因
    印鑑證明書，大都用於不動產物權之得喪、變更等重大事項
    ，作為當事人表示真意之主要憑證，是非持有印鑑者，不得
    聲請，丙○○既提出印鑑證明書、權狀等資料憑辦過戶，被
    告甲○○據以認定黃新硎確有授權丙○○處理不動產，丙○○為有處分權人，並與之交易，實與交易一般之經驗法則無
    違。堪信被告甲○○因認丙○○為有處分權人而與之簽約，
    並委由被告乙○○辦理移轉登記，衡情即屬可信。自難認被
    告甲○○、乙○○與丙○○有共犯偽造私文書、使公務員登
    載不實、詐欺罪嫌。
６、至於告訴人所質疑「遺產分配協議」係倒填日期；黃新硎之
    授權書係偽造，甲○○係建設公司負責人，與黃新硎間一連
    串不動產交易，竟未與黃新硎本人見面，或由黃新硎在上述
    文件上親自簽名，且買賣價款分文未入黃新硎戶頭，而丙○○當時年僅21歲，應無辦理上述不動產移轉登記之知識與經
    驗，若非被告等共同商議，巧為設計，何能達成對龐大不動
    產多筆交易、移轉、侵吞之目的云云（見本院更(二)卷一宗第
    217至227頁）。惟黃乙○○所代製作「遺產分配協議」書係
    以陳葵仙死亡日為遺產分配日，故以該日為該「遺產分配協
    議」製作日期，甲○○見丙○○、張啟明持有不動產權狀、
    權利文件及黃新硎印鑑證明，信賴丙○○及張啟明為有權利
    之人，與之簽訂契約，並將價金支付與丙○○及其授權之張
    啟明，此合乎交易慣例，不能謂甲○○未與黃新硎見面，即
    認定甲○○知悉丙○○與張啟明偽造文書，或與彼等勾結，
    共同偽造文書。而丙○○當時雖僅21歲，但既至國外留學，
    非為無社會經驗之人，不能因此認定係由被告甲○○、乙○○二人主導。再黃斯鴻雖曾主張其持有之黃新硎權狀、身分
    證、戶口名簿、印章及部分屬陳葵仙之遺物外，遭丙○○、
    張啟明奪走云云。惟黃斯鴻告訴丙○○、張啟明搶奪一案，
    經臺灣臺北地方法院檢察署以79年偵字第3532號、4644號為
    不起訴處分，黃斯鴻聲請再議，亦經臺灣高等法院檢察署79
    年議字第1592號處分書駁回，此有該處分書影本在卷足憑（
    附於偵字第23465號卷第79頁之後），檢察官更於該處分書
    認定係黃斯鴻與丙○○間就黃新硎、陳葵仙之遺產遺物而爭
    訟，丙○○與張啟明均無搶奪之行為。而黃新硎雖於79年10
    月9日辦理申請註銷舊印鑑、更換新印鑑之印鑑登記申請書
    ，其國民身分證亦於79年10月9日補發新證，但由該申請書
    所記載變更原因為「被搶奪」（見更(二)卷二第31、32、41頁
    ），及由前所述，黃新硎於80年10月9日死亡，死前意識不
    是很清楚，足認有關黃新硎之變更印鑑及換新身分證係由黃
    斯鴻所辦理，非係黃新硎之意思。黃新硎於79年7月18日所
    立遺囑，載稱「我的遺產應按民國77年在香港贈與那樣捌子
    女各壹份」（見偵字第8803號卷第77頁），證人即當時在場
    之黃秀棻於第一審並證述：當時黃新硎頭腦還算清楚，因在
    香港立之遺囑，交黃斯鴻後弄不見，於是請黃友伯代筆寫了
    一份遺囑，由伊與江瑞普、黃友伯等三人在場見證，遺囑確
    依黃新硎口述作成云云（見第一審卷第一六五頁）。黃新硎
    固於79年7月18日立遺囑仍係將遺產依其子女人數均分，但
    丙○○所獲得之財產僅有小部分，其餘如中和市○○路430
    巷1號、1之1號、1之2號、1之3號房屋，丙○○均未參與繼
    承，此有土地登記謄本可稽（見本院更(二)卷一第205頁至第
    216頁），此亦與黃新硎之遺囑並無違背。甲○○與黃新硎
    、丙○○間不動產買賣契約書簽訂日期為80年5月16日，其
    後附黃新硎身分證卻為75年3月1日發之舊證（見偵字第2346
    5號卷第25至28頁），又上開契約書與80年5月16日、80年7
    月22日黃新硎名義出具與丙○○之授權書，其上黃新硎印文
    ，均顯然與前揭黃新硎辦理申請註銷舊印鑑、更換新印鑑之
    印鑑登記申請書上當事人欄所蓋印文不符。此係因有關黃新
    硎之印鑑變更、補發新證皆係由黃斯鴻辦理，非係黃新硎之
    意思，前已敘明，不能謂丙○○係偽造文書，更不足以推論
    被告甲○○、乙○○二人知悉丙○○未有合法授權，而與丙○○共同偽造文書。而被告甲○○自68年9月起遷入台北縣
    中和市○○路239巷37號，黃新硎亦設籍同市○○路430巷1
    號之1，雖張啟明於偵查及本院前審亦供陳「處理這件事情
    時，黃新硎、黃斯鴻尚未死亡，被告陳（鏡澤）就住在他們
    隔壁」等語，（見偵字第7697號卷第107頁，偵字第23465號
    號卷第28、59頁，本院更(三)審卷第159頁），但239巷與430
    巷尚有段距離，以現時冷漠之社會，何能認定甲○○認識黃
    新硎。甲○○經營建設公司，乙○○以代書為業，固亦經常
    接觸不動產交易，但不能因此即推論被告與丙○○、張啟明
    勾結圖謀黃新硎之財產。
７、綜上，縱認丙○○、張啟明有偽造文書圖謀黃新硎財產之事
    ，但亦不能因此認定被告二人知情並與之為共同之行為，自
    不得以推測之詞做為認定犯罪事實之依據，此外復查無其他
    任何積極證據足認被告甲○○、乙○○有檢察官所指之行使
    偽造私文書、使公務員登載不實及詐欺取財等犯行，既不能
    證明被告甲○○、乙○○犯行，原審以不能證明被告甲○○
    、乙○○犯罪，均諭知無罪之判決，經核並無不合，檢察官
    循告訴人之請求提起上訴，指摘原審諭知被告二人無罪，係
    屬不當云云，並無理由，應予駁回。
據上論斷，應依刑事訴訟法第368條，判決如主文。
本案經檢察官張秋雲到庭執行職務。
中　　華　　民　　國　　96　　年　　4 　　月　　10　　日
                  刑事第十一庭審判長法  官  張連財
                          　  　　　法　官  楊照男
　　                                法  官  林明俊
以上正本證明與原本無異。
如不服本判決，應於收受送達後10日內向本院提出上訴書狀，其
未敘述上訴之理由者並得於提起上訴後10日內向本院補提理由書
（均須按他造當事人之人數附繕本）。
  　                                書記官  蕭詩穎
中　　華　　民　　國　　96　　年　　4 　　月　　13　　日
